ACORDAO-COMPLETO-2473219

ACÓRDÃO 18999/2021 ATA 41/2021 - SEGUNDA CÂMARA

VISTOS, relatados e discutidos estes autos de tomada de contas especial instaurada pelo Fundo Nacional de Saúde (FNS) em desfavor de Maria de Fátima da Silva Morais e Eudy do Nascimento Santos, como então secretárias de Saúde e de Administração e Finanças, respectivamente, no Município de Cutias do Araguari - AP, além de gestoras do Fundo Municipal de Saúde, diante da não comprovação da boa e regular aplicação de recursos federais disponibilizados pelo Sistema Único de Saúde (SUS) na modalidade fundo a fundo sob o valor original de R$ 81.745,55 durante o exercício de 2013;
	ACORDAM os Ministros do Tribunal de Contas da União, reunidos na Sessão da 2ª Câmara, ante as razões expostas pelo Relator, em:
9.1. rejeitar parcialmente as correspondentes alegações de defesa oferecidas por Maria de Fátima da Silva Morais e Eudy do Nascimento Santos;
9.2. julgar irregulares as contas de Maria de Fátima da Silva Morais e Eudy do Nascimento Santos, nos termos dos arts. 16, III, alíneas "b" e "c", e 19, caput, da Lei n.º 8.443, de 1992, para condená-las ao pagamento do correspondente débito, com a atualização monetária e os juros de mora calculados desde as datas informadas até o efetivo recolhimento, fixando-lhes o prazo de 15 (quinze) dias, contados da notificação, para que comprovem perante o Tribunal, nos termos do art. 214, III, "a", do RITCU, o recolhimento da referida dívida em favor do Fundo Nacional de Saúde, na forma da legislação em vigor, sob as seguintes condições:
9.2.1. débito em desfavor de Maria de Fátima da Silva Morais pelos seguintes valores:
	Data da Ocorrência
	Valor Histórico (em R$) 

	06/02/2013
	26.529,16

	13/03/2013
	2.000,00

	30/04/2013
	18.185,47

	26/06/2013
	2.000,00

	17/07/2013
	1.991,76

	23/07/2013
	500,00

9.2.2. débito em desfavor de Eudy do Nascimento Santos pelos seguintes valores:
	Data da Ocorrência
	Valor Histórico (em R$) 

	10/06/2013
	1.638,00

	06/08/2013
	715,88

	21/08/2013
	473,65

	01/10/2013
	3.600,00

	9.3. aplicar a multa prevista no art. 57 da Lei n.º 8.443, de 1992, em desfavor de Maria de Fátima da Silva Morais sob o valor de R$ 20.000,00 (vinte mil reais) , fixando-lhe o prazo de 15 (quinze) dias, contados da notificação, para que comprove, perante o Tribunal, nos termos do art. 214, III, "a", do RITCU, o recolhimento da referida dívida em favor do Tesouro Nacional, com a devida atualização monetária, na forma da legislação em vigor;
	9.4. aplicar a multa prevista no art. 57 da Lei n.º 8.443, de 1992, em desfavor de Eudy do Nascimento Santos sob o valor de R$ 3.000,00 (três mil reais) , fixando-lhe o prazo de 15 (quinze) dias, contados da notificação, para que comprove, perante o Tribunal, nos termos do art. 214, III, "a", do RITCU, o recolhimento da referida dívida em favor do Tesouro Nacional, com a devida atualização monetária, na forma da legislação em vigor;
9.5. autorizar, caso requerido, nos termos do art. 26 da Lei n.º 8.443, de 1992, e do art. 217 do RITCU, o parcelamento das dívidas fixadas por este Acórdão em até 36 (trinta e seis) parcelas mensais e sucessivas, com a devida atualização monetária e os correspondentes acréscimos legais, esclarecendo aos responsáveis que a falta de pagamento de qualquer parcela importará no vencimento antecipado do saldo devedor, nos termos do art. 217, § 2º, do RITCU, sem prejuízo das demais medidas legais;
9.6. autorizar, desde logo, a cobrança judicial das dívidas fixadas por este Acórdão, nos termos do art. 28, inciso II, da Lei n.º 8.443, de 1992, diante do não atendimento à notificação; e
9.7. enviar a cópia do presente Acórdão, com o Relatório e a Proposta de Deliberação, à Procuradoria da República no Estado do Amapá, nos termos do art. 16, § 3º, da Lei n.º 8.443, de 1992, para o ajuizamento das ações civis e penais cabíveis.

Tomada de Contas Especial instaurada pelo Fundo Nacional de Saúde (FNS) em desfavor de Maria de Fátima da Silva Morais e Eudy do Nascimento Santos, como então secretárias municipais, respectivamente, de Saúde e de Administração e Finanças, do Município de Cutias do Araguari  AP, gestoras do Fundo Municipal de Saúde, diante da não comprovação da boa e regular aplicação de recursos do Sistema Único de Saúde (SUS), sob o valor original de R$ 81.745,55, disponibilizados na modalidade fundo a fundo, no exercício de 2013.

Segunda Câmara

3. Responsáveis: Eudy do Nascimento Santos (CPF XXX.945.702-XX); Maria de Fatima da Silva Morais (CPF XXX.881.632-XX).

13.1. Ministros presentes: Bruno Dantas (Presidente), Aroldo Cedraz e Raimundo Carreiro.
13.2. Ministro-Substituto presente: André Luís de Carvalho (Relator).

ANDRÉ DE CARVALHO

Trata-se de tomada de contas especial instaurada pelo Fundo Nacional de Saúde (FNS) em desfavor de Maria de Fátima da Silva Morais e Eudy do Nascimento Santos, como então secretárias de Saúde e de Administração e Finanças, respectivamente, no Município de Cutias do Araguari - AP, além de gestoras do Fundo Municipal de Saúde, diante da não comprovação da boa e regular aplicação de recursos federais disponibilizados pelo Sistema Único de Saúde (SUS) na modalidade fundo a fundo sob o valor original de R$ 81.745,55 durante o exercício de 2013.
2.	Após a análise final do feito, o Auditor Federal Alberto de Sousa Rocha Júnior lançou o seu parecer conclusivo à Peça 81, com anuência dos dirigentes da Secex-TCE (Peças 82 e 83) , nos seguintes termos:
	" (...)  HISTÓRICO 
2.	O processo originou-se das constatações feitas no Relatório de Auditoria 13964 (peças 19 a 21) do Departamento Nacional de Auditoria do SUS (Denasus) , realizada na Secretaria Municipal de Saúde de Cutias do Araguari/AP, com o objetivo de avaliar a assistência ao pré-natal, e a utilização dos recursos repassados pelo Ministério da Saúde na modalidade fundo a fundo - Bloco Atenção Básica a¿ Secretaria Municipal de Saúde de Cutias do Araguari/AP, no período de janeiro a outubro/2013 (peça 21, p. 1-3) .
3.	O detalhamento do débito realizado pelo Denasus consta da peça 21, p. 10-31; peça 19, p. 31-51, peça 20, p. 42-50.
4.	O Relatório Completo do Tomador de Contas Especial 000055/2017 (peça 27) , acompanhando entendimento do Denasus, caracterizou a responsabilidade solidária das Sras. Maria de Fátima da Silva Morais e Eudy do Nascimento Santos.
5.	O Relatório de Auditoria 826/2017 do Controle Interno (peça 32) retrata as questões relatadas no Relatório de Tomada de Contas Especial.
6.	Diante disso, a Secretaria de Controle Interno certificou a irregularidade das contas (peça 29) , certificado esse acompanhado do parecer do dirigente do órgão de controle interno (peça 30) , tendo o Ministro de Estado da Saúde, Sr. Ricardo Barros, registrado o conhecimento das conclusões daquele órgão de controle interno (peça 31) . A responsabilização foi devidamente inscrita no Siafi (peça 24) .
7.	A presente tomada de contas especial foi autuada no TCU em 6/11/2017, dando início à sua fase externa.
8.	Na primeira instrução (peça 32) , foram propostas as seguintes citações, em solidariedade:
	a) de Maria de Fátima da Silva Morais (CPF XXX.881.632-XX) , na condição de titular do Fundo Municipal de Saúde de Cutias do Araguari/AP;
	b) de Eudy do Nascimento Santos (CPF XXX.945.702-XX) , na condição de titular do Fundo Municipal de Saúde de Cutias do Araguari/AP.
8.1.	Em cumprimento ao Despacho do Relator (peça 34) , foram promovidas as citações propostas pela instrução, mediante os Ofícios-TCU/Secex-AP 0239/2018 (Eudy, peça 36) e 0240/2018 (Maria de Fátima, peça 36) , todos datados de 26/3/2018. 
8.1.1.	Registre-se que o expediente de citação dirigido à Sra. Maria de Fátima da Silva Moraes sob o nr. 0240/2018 foi devolvido por motivo "Mudou-se" (cf. peça 39) . Foi, então, feita consulta junto ao Departamento Estadual de Trânsito do Amapá, por meio da qual localizou-se novo endereço da responsável (v. peças 46 e 48) , suscitando a expedição de novo expediente de citação sob o nr. 0544/2018 (peça 52) , datado de 31/8/2018, por meio do qual a citação da referida responsável foi consumada.
9.	Na instrução seguinte (peça 60) , foi iniciada a análise das alegações de defesa apresentadas pela Sras. Maria de Fátima da Silva Moraes e Eudy do Nascimento Santos. Referida análise foi interrompida diante da verificação de que as responsáveis fizeram juntar, aos autos, novos documentos referentes às despesas que suscitaram as irregularidades em exame no presente processo. Assim sendo, foi proposta, em respeito ao princípio da não supressão das instâncias de controle, a suspensão da análise das alegações de defesa apresentadas até que se obtivesse, mediante diligência, pronunciamento do Denasus sobre a documentação em apreço, no que diz respeito aos fatos apurados no Relatório de Auditoria 13964 e suas complementações.
9.1.	Em acréscimo, foi também proposto que se diligenciasse junto à Caixa Econômica Federal no intuito de obter-se informação acerca dos nomes dos titulares responsáveis pela movimentação da conta 624.001-3, operação 006, Agência 2807, no exercício de 2013, extratos bancários da referida conta no período indicado e cópia dos documentos impugnados e indicação do nome dos responsáveis por sua emissão, com o fito de aperfeiçoar a responsabilização pelos pagamentos sem comprovação de despesas ora atacados e verificar se houve atuação da então prefeita municipal nessas operações de pagamento, possibilidade levantada pela responsável Maria de Fátima da Silva Morais, conforme relatado no item 24 da instrução acostada à peça 60.
9.2.	Assim, concluiu-se, para fins de definir a responsabilidade individual ou solidária pelos atos de gestão inquinados e promover a adequada caracterização do débito, que se devia promover diligências junto ao Departamento Nacional de Auditoria do SUS (Denasus) e à Caixa Econômica Federal (CEF) para que se procedesse a juntada, aos presentes autos, das mencionadas informações.
10.	Em resposta à diligência promovida pela Seproc (peça 63) , a CEF apresentou dois pedidos sucessivos de prorrogação de prazo (peças 66 e 68) , juntou parte da resposta à peça 67 (ofício) e o restante às peças 73 (ofício) e 74 (extratos bancários) , atendendo à diligência em questão.
11.	Já em resposta à segunda diligência promovida pela Seproc (peça 65) , o Denasus apresentou pedido de complementação de informações ao TCU (peça 70) , atendida por meio de ofício da Seproc pelo Denasus recebido em 5/8/2020 (peças 71 e 72) . Houve, em seguida, pedido de prorrogação de prazo (peça 75) , o qual foi atendido, conforme se vê à peça 76. No mês seguinte ao vencimento do prazo para resposta, o Denasus encaminhou o Parecer 312/2020-COADE/CGAUD/DENASUS/MS (peça 77) , com manifestação sobre a documentação submetida à análise, suprindo a demanda realizada.
	ANÁLISE DOS PRESSUPOSTOS DE PROCEDIBILIDADE DA IN/TCU 71/2012
	Verificação de Eventual Prejuízo ao Contraditório e Ampla Defesa
12.	Verifica-se que não houve o transcurso de mais de dez anos desde o fato gerador sem que tenha havido a notificação do responsável pela autoridade administrativa federal competente (art. 6º, inciso II, c/c art. 19 da IN/TCU 71/2012, modificada pela IN/TCU 76/2016) , uma vez que os recursos foram transferidos em 2013 e as responsáveis foram notificadas sobre as irregularidades pela autoridade administrativa competente em 2014, conforme item V da peça 27.
	Valor de Constituição da TCE
13.	Verifica-se, também, que o valor atualizado do débito apurado (sem juros) em 1º/1/2017 é de R$ 106.694,01 (v. peça 59) , portanto superior ao limite mínimo de R$ 100.000,00, na forma estabelecida conforme os arts. 6º, inciso I, e 19 da IN/TCU 71/2012, modificada pela IN/TCU 76/2016.
	VERIFICAÇÃO DA EXISTÊNCIA DE OUTROS DÉBITOS
14.	Em atenção ao comando contido no item 9.4 do Acórdão 1772/2017-TCU-Plenário, de relatoria do Exmo. Ministro-Substituto Augusto Sherman Cavalcanti, e em atendimento ao disposto no art. 6º, § 1º, da Instrução Normativa TCU 71/2012, informa-se a inexistência de outros processos em tramitação no Tribunal, nos quais fossem constatados outros débitos imputáveis aos responsáveis arrolados nestes autos (v. consultas, peça 58) .
	EXAME TÉCNICO
	Esgotamento da via administrativa do Ministério da Saúde para ressarcimento do dano
15.	Preliminarmente, oportuno consignar que, nos termos do art. 23, § 1º, do Decreto 7.827/2012, que regulamenta a Lei Complementar 141/2012, e item 9.3.5.2 do Acórdão 1072/2017-TCU-Plenário (Relator Min. Bruno Dantas) , foram esgotadas, na via administrativa de controle interno do Ministério da Saúde, as medidas para ressarcimento do dano, conforme notificações aos responsáveis constantes da peça 15, descritas no Relatório do Tomador de Contas 000055/2017, peça 27, p. 6.
	Caracterização das irregularidades geradoras do dano ao erário
16.	Extrai-se da situação sintetizada na seção "histórico" desta instrução e da instrução de peça 32 que foi identificada, como ilícito gerador de dano, a seguinte irregularidade:
16.1.	Ocorrência 1: não comprovarem a boa e regular aplicação de valores monetários recebidos a título de fundo a fundo, disponibilizado pelo Fundo Nacional de Saúde, na medida em que os mesmos foram retirados da conta específica, sem que ficasse comprovado o nexo entre os pagamentos efetivados e a efetiva execução em ações de saúde no município de Cutias do Araguari/AP;
Valor histórico: R$ 81.745,55;
Dispositivos violados: artigo 70, parágrafo único, da Constituição da República Federativa do Brasil de 1988, artigos 62 e 63 da Lei 4.320/1964, artigo 93 do Decreto-Lei 200/1967, artigos 36 e 66 do Decreto 93.872/1986, e Portaria 204/2007 do Ministério da Saúde;
	Responsáveis: Maria de Fátima da Silva Morais (CPF XXX.881.632-XX) e Eudy do Nascimento Santos (CPF XXX.945.702-XX) , na condição de titulares do Fundo de Saúde de Cutias do Araguari à época dos fatos (conforme itens 19.1 e 19.2 da instrução de peça 32) ;
Condutas: não comprovarem a boa e regular aplicação de valores monetários recebidos a título de fundo a fundo, disponibilizado pelo Fundo Nacional de Saúde, na medida em que os mesmos foram retirados da conta específica, sem que ficasse comprovado o nexo entre os pagamentos efetivados e a efetiva execução em ações de saúde no município de Cutias do Araguari/AP;
Evidência: Constatação 372721 do Relatório de Auditoria-Denasus 13964, peça 20, p. 42-50.
17.	Ressalte-se que a ocorrência se refere à falta e/ou falha na documentação comprobatória das despesas, como descrito no Relatório de Auditoria 13964 (peças 21, 19 e 20) do Departamento Nacional de Auditoria do SUS (Denasus) .
18.	Na seara do Direito Financeiro, é cediço que cabe ao responsável demonstrar, por meio da documentação exigida na legislação de regência, a boa e regular aplicação dos recursos públicos federais geridos, em obediência ao disposto nos arts. 70, parágrafo único, da Constituição da República, 93 do Decreto-Lei 200, de 25 de fevereiro de 1967, e 66 e 145 do Decreto 93.872, de 23 de dezembro de 1986. 
19.	A regularidade do pagamento com recursos públicos somente é assegurada com a observância dos procedimentos prévios de liquidação e empenho da despesa fixados nos arts. 60 a 64 da Lei 4.320/1964 e demais normas regentes.
20.	Ante esse arcabouço normativo, as gestoras aqui responsabilizadas deveriam comprovar que os pagamentos foram precedidos do devido atesto, liquidação e empenho, em respeito à legislação pátria, com respaldo em documentos hábeis a comprovar a despesa (notas fiscais, planilhas, fichas de controle de estoque etc.) , além da legitimidade da despesa com profissionais que atendessem às exigências normativas para que tivessem suas remunerações custeadas pelos recursos em questão.
	Individualização das Condutas
21.	No que se refere à ocorrência acima, a responsabilização de agentes públicos e terceiros integrantes da relação processual desta TCE é compatível com o entendimento firmado pelo TCU no item 9.3.3 do Acórdão 1072/2017-TCU-Plenário, de relatoria do Ministro Bruno Dantas, segundo o qual o dano ao erário deve ser restituído ao FNS pelos gestores: 
	9.3.3. tratando-se de débito decorrente de dano ao erário propriamente dito, cabe ao gestor responsável pela irregularidade a obrigação de devolver os recursos, visto que, nessas situações, não há evidências de que eles tenham sido aplicados em prol de alguma finalidade pública, devendo a recomposição ser feita ao Fundo Nacional de Saúde, em respeito ao disposto no art. 2º, inciso VII, do Decreto 3.964/2001 combinado com o art. 33, § 4º, da Lei 8.080/1990.
22.	Considerando o ilícito acima identificado, a imputação de responsabilidade atende aos pressupostos estabelecidos na jurisprudência desta Corte de Contas. Com efeito, há elementos para individualizar as condutas, o nexo de causalidade entre estas e as irregularidades geradoras do dano e está caracterizada a atuação, no mínimo culposa, das responsáveis.
23.	Em primeira análise, portanto, encontram-se elementos probatórios nos autos que autorizam a responsabilização solidária dos responsáveis pelos débitos relativos aos recursos transferidos pelo FNS ao Município de Cutias do Araguari/AP no exercício de 2013.
	Verificação do Prazo de Prescrição da Pretensão Punitiva
24.	Observa-se não ter ocorrido a prescrição da pretensão punitiva por parte do TCU que, nos termos do entendimento firmado no Acórdão 1441/2016-TCU-Plenário (Rel. Ministro Benjamin Zymler) , subordina-se ao prazo geral de prescrição indicado no art. 205 do Código Civil, qual seja, dez anos contados a partir da data de ocorrência da irregularidade sancionada, nos termos do art. 189 do Código Civil, uma vez que as irregularidades discutidas nesta TCE ocorreram no exercício de 2013, portanto, há menos de 10 anos, além do fato de o despacho que autorizou a citação ter sido emitido em 2018, interrompendo o respectivo prazo prescricional.
	Análise das Citações
	Citação da Sra. Maria de Fátima da Silva Morais
25.	A Sra. Maria de Fátima da Silva Morais tomou ciência do ofício que lhe foi remetido, conforme documento constante da peça 56 (recibo pela própria responsável) , tendo apresentado, por procurador, intempestivamente, suas alegações de defesa, conforme documentação integrante da peça 54. 
26.	A Sra. Maria de Fátima foi ouvida em decorrência de não comprovar a boa e regular aplicação de valores monetários recebidos a título de fundo a fundo, disponibilizado pelo Fundo Nacional de Saúde, na medida em que os mesmos foram retirados da conta específica, sem que ficasse comprovado o nexo entre os pagamentos efetivados e a efetiva execução em ações de saúde no município de Cutias do Araguari/AP.
	Argumentos apresentados
27.	A defendente asseverou que atuou como secretária municipal de saúde de Cutias do Araguari/AP, período em que foi responsável pelo gerenciamento dos recursos oriundos do Ministério da Saúde, em especial aqueles valores recebidos do Fundo Nacional de Saúde-FNS, ao longo do exercício de 2013, tendo desempenhado sua função com retidão, responsabilidade e honestidade, não tendo utilizado de meios escusos para se locupletar ilicitamente de recursos públicos, limitando seus ganhos ao salário que recebia como secretária de saúde. Não cometeu qualquer ato de improbidade durante a sua gestão como secretária de saúde daquele município, não tendo agido de forma dolosa na função que exercia, mas atuando com ética e legalidade, tendo se preocupado em aplicar os recursos públicos em ações de saúde. 
28.	Ressaltou, entretanto, que os recursos provenientes da Fundação Nacional de Saúde por vezes serviam como meio para pagamento de outras despesas realizadas também no âmbito da saúde. Informou que os procedimentos relativos à utilização de verbas oriundas do Ministério da Saúde/Fundo Nacional de Saúde seguiam orientação da Gestora do município a¿ época, de forma que fossem aplicados corretamente para os fins para os quais se destinavam, atuando no caso por ter competência e autonomia para realização de despesas com recursos oriundos do Ministério da Saúde. A essa gestora era comunicado o destino dos recursos do bloco da saúde básica, além de prestar contas de todo e qualquer recurso que empregasse no âmbito da secretaria de saúde. Alegou a defendente que apresentou os documentos comprobatórios exigidos relativos aos repasses do Fundo Nacional de Saúde, prestou contas das verbas recebidas e das despesas com os referidos recursos empregados no bloco da Atenção Básica; assim, não seria possível, na direção do Fundo Municipal de Saúde, que tirasse proveito do cargo que exercia, para se apropriar de verba pública proveniente do Ministério da Saúde destinada ao município em apreço, pois prestava contas e justificava suas ações (peça 54, p. 1-2) .
29.	Reconheceu a defendente que, em alguns casos, os recursos provenientes do Ministério da Saúde não teriam sido empregados especificamente para os fins específicos destinados, mas que o foram no âmbito da Secretaria de Saúde, para pagamento de "Agentes de Saúde, médicos, dentistas, enfermeiros, auxiliar de consultório, compra de peças para ambulância, pagamento de serviço de borrifação na UBS e croqui para controle da malária, pagamento de pintura em lençóis para a UBS, pagamento da mão de obra de pintura na UBS, dentre outros", isto é, para suprir outros compromissos no âmbito da saúde, com apresentação de comprovantes de pagamentos. Tal procedimento se justificaria pelo fato de se tratar de "um município pequeno e com escassos recursos para suprir suas necessidades financeiras, sobretudo com relação a folha de pagamento de funcionários e fornecedores". Essas aplicações teriam sido autorizadas pela gestora do município, que, posteriormente, teria mandado fazer a alocação de outros recursos para fossem cobertos os gastos com os recursos da secretaria da saúde (peça 54, p. 3) .
30.	Frisou a defendente não ter agido de má-fé no exercício da função que detinha naquele município, nem de forma dolosa, pois não teria se locupletado do erário. Tal ausência de locupletamento se comprovaria pela verificação da sua condição financeira, decorrente dos ganhos oriundos da função que exercia, bastantes para sua sobrevivência. Afirmou não haver nada que desabone sua conduta e que não possui bens e nem dinheiro aplicado em conta bancária. o que comprovaria não ter utilizado o cargo que exercia para se locupletar, logo, não teria praticado qualquer dano material ao erário público. Insistiu que não cometera qualquer irregularidade no exercício de suas funções de secretária municipal de saúde do município de Cutias do Araguari, nem se beneficiou do cargo para obter vantagens ilícitas nem recebeu vantagens indevidas em detrimento do cargo, como evidenciaria "análises simples de sua vida social e laboral" sem sinais de enriquecimento sem causa, aumento de patrimônio visível ou qualquer outra indicação evidente de que ela seja "uma cidadã rica às custas do erário" (peça 54, p. 3) .
31.	Informou que teria apresentado justificativas a respeito da aplicação dos recursos destinados a¿ Secretaria de Saúde do citado município durante a auditoria do Denasus, assim como teria juntado documentação relativa a devolução de recursos além daqueles exigidos referentes aos repasses do Ministério da Saúde, com prestação de contas das verbas recebidas e das despesas com os referidos recursos empregados no bloco da Atenção Básica e justificativas quanto aos gastos e à regular aplicação dos recursos federais repassados ao município (peça 54, p. 3) .
32.	Reiterou nunca ter recebido mais do que realmente teve direito pelo cargo que exercia, não se beneficiou pessoalmente de qualquer recurso destinado a¿ saúde local, pois tais recursos do Ministério da Saúde teriam sido aplicados conforme cronograma da secretaria de saúde local e os fins a que se destinavam, tendo prestado contas com o fornecimento de documentos que justificariam o uso dos recursos. 
33.	Informou ter juntado, às alegações de defesa outros "documentos de justificação de devolução de valores". Informou, ainda, que teria recebido orientação do Contador responsável pelo setor financeiro do município de que poderia usar os recursos em questão para o pagamento de outros serviços no âmbito da secretaria de saúde daquele município que não aqueles para os quais estavam destinados, o que teria ocorrido, conforme comprovariam os documentos de justificativas que apresentara com as suas alegações de defesa. Entendeu, assim, não ter havido prejuízo ao erário público, nem "conduta improba e de má-fé" sua o que descaracteriza a improbidade administrativa (peça 54, p. 4) .
34.	Reconheceu haver despesas em ações de saúde que não foram comprovadas; no entanto, isso teria ocorrido por então falta de documentos comprobatórios do emprego dos recursos na prestação de contas dela como gestora da secretaria de saúde, mas não se poderia, por isso, afirmar que ela "se apoderou desses recursos faltantes", mas que todos os recursos do FNS/MS "foram devidamente aplicados no âmbito saúde, mais especificamente no bloca da Atenção Básica". Desse modo, o débito não seria de sua responsabilidade, por terem sido os recursos devidamente empregados na saúde básica. O que teria ocorrido seria o extravio de comprovantes da secretaria, o que a teria impossibilitado de apresentá-los à Auditoria e no momento atual. De todo modo, negou. mais uma vez, ter se apossado desses valores faltantes ou de tê-los empregado indevidamente (peça 54, p. 4) .
35.	Repisou ser pessoa "de bons princípios, de conduta ilibada, sem qualquer nódoa em sua ficha funcional e na sua vida pessoal", de caráter íntegro e probo, sendo forçoso concluir que não teria agido sem a honestidade exigida pelo serviço público nem cometido qualquer irregularidade no manuseio de verbas públicas, nem tirado proveito do cargo para se beneficiar, nem tido enriquecimento ilícito. Alegou que teria tido "grande sofrimento psicológico, sem que nada fosse acrescido ao seu patrimônio". Nesse sentido, por entender que não houve dano ao patrimônio público ou qualquer indício de conduta ilícita sua, requereu o recebimento das alegações de defesa, com pedido de que sejam julgadas procedentes e considerada insubsistente a imputação de irregularidade a ela feita quanto à aplicação de recursos recebidos do Fundo Nacional de Saúde/MS (peça 54, p. 5) .
	Análise
36.	Ainda que tenha a defendente apresentado suas alegações de defesa intempestivamente, conforme tratado no item 22, proceder-se-á a análise das respectivas alegações, em atenção aos princípios do formalismo moderado e da busca da verdade material.
37.	A defendente reconheceu que foi responsável pela gestão dos recursos o FNS no exercício de 2013. Quanto às suas alegações de ter agido com retidão, honestidade, ética e dentro da legalidade, aplicando os recursos público na área de saúde; de não ter se locupletado ilicitamente de recursos públicos ou cometido atos de improbidade (itens 27, 32 e 35) não são bastantes para afastamento das irregularidades, cujo afastamento exige a demonstração da legalidade e da legitimidade das movimentações financeiras questionadas, sem o que não se há por se provar que tenha agido com lisura a mencionada defendente. Assim sendo, rejeitam-se essas alegações de defesa.
38.	A descrição dos procedimentos de gestão dos recursos, a informação de que prestou contas desses recursos federais e de não ter se apropriado de recursos do Fundo Municipal de Saúde (item 28, 32 e 35) , a semelhança da situação mencionada no item anterior, não afastam sua responsabilidade pelas imputações que lhe foram feitas, pois são pautadas em não comprovação da regular aplicação dos recursos indicados, para os quais as informações e os esclarecimentos prestados não foram suficientes para reconhecer-lhes a regularidade. Desse modo, não se acolhem as referidas alegações.
39.	A menção de que parte dos recursos, de uma forma geral, seria usada para cobrir despesas fora do âmbito da Secretaria de Saúde com reposição posterior do valor movimentado (item 29) é informação que reforça os indícios de irregularidades nas despesas glosadas por sugerir que as movimentações financeiras correspondentes teriam sido com despesas inelegíveis, em nada favorecendo a defesa apresentada, o que importa em rejeição dessa alegação enquanto argumento de defesa.
40.	O fato de a defendente alegar que seria notório que não enriqueceu por meio do locupletamento com recursos do erário federal, não ter agido de má fé e de não ter causado dano material ao erário público (item 30) não se sustentam per si considerando que a ausência de comprovação da regular aplicação dos recursos discutida nestes autos requer evidências concretas para serem afastadas, não bastando alegações. Assim, rejeitam-se essas alegações de defesa.
41.	As justificativas mencionadas pela defendente (item 31) foram recebidas e analisadas pelo Denasus (v. peças 19, 20 e 21) , não tendo sido suficientes para afastamento das irregularidades apontadas nestes autos, a se rejeitar tal alegação como argumento de defesa.
42.	Reconheceu que houve despesas sem comprovação por falta de documentos pertinentes (alegadamente extraviados pela secretaria de saúde do município) (item 34) ; ainda que negue ter se apropriado dos respectivos recursos e insistir que teriam sido aplicados no âmbito da saúde, enquanto responsável pela sua gestão e pela prestação de contas das despesas que ordenou e mandou pagar, não basta alegações; faz-se necessária a juntada de elementos que corroborem tais alegações. Desse modo, rejeitam-se tais alegações de defesa.
43.	No que diz respeito aos documentos apresentados pela defendente, considerando as informações prestadas pela Caixa Econômica Federal e pelo Denasus (este responsável pela análise de tais documentos, em conjunto com aqueles apresentados pela outra defendente, Sra. Eudy do Nascimento Santos) , apresentam-se as conclusões a seguir.
43.1.	Como se observa no Quadro 1 do Apêndice I, o Denasus reconheceu a afastamento de algumas glosas, em decorrência de sua análise. Com as informações da CEF, identificamos quais despesas foram de responsabilidade da defendente, incluídas as que foram movimentadas por outrem (identificado como C094815) , considerando indícios, pela composição da identificação, de movimentação por agente da instituição. Assim, considerando ter a defendente reconhecido a sua responsabilidade pela gestão dos recursos em 2013, como afirmado em sua defesa (peça 54, p. 1) , a ela foram atribuídas essas glosas.
43.2.	Além das considerações feitas pelo Denasus, entende-se que haveria de se proceder, ainda, a exclusão de duas glosas: a referente à devolução 192856, de 1º/2/2013 (documento 125084) , por se tratar de um crédito e não de um débito na conta do FMS, e àquela que se refere 	à devolução 192869, de 4/6/2013, cujo debito foi estornado no dia seguinte (v. peça 74, p. 2-3) .
43.3.	Assim, após as análises do Denasus e ponderados os elementos atinentes à responsabilização trazidos aos autos pela CEF, remanesceram, enquanto débitos de responsabilidade da defendente, os valores a seguir (mais detalhes, v. Quadro 1 do Apêndice I) : 
Quadro 1
Debito de responsabilidade de Maria de Fátima da Silva Moraes (cf. peça 54, p. 1; peça 73, p. 2-3
	Data da Ocorrência
	Valor (R$) 

	06/02/2013
	26.529,16

	13/03/2013
	2.000,00

	30/04/2013
	18.185,47

	26/06/2013
	2.000,00

	17/07/2013
	1.991,76

	23/07/2013
	500,00

43.4.	Nesses termos, acolhem-se parcialmente as alegações de defesa apresentadas pela ora defendente, para afastar parte do débito a ela imputada, ora indicado de forma individual.
	Citação da Sra. Eudy do Nascimento Santos
44.	A Sra. Eudy do Nascimento Santos tomou ciência do ofício que lhe foi remetido, conforme documento constante da peça 38, tendo apresentado, após ter solicitado e obtido vistas do processo (cf. peças 40 a 42) , tempestivamente, suas alegações de defesa, conforme documentação integrante das peças 43 a 45. 
45.	A Sra. Eudy do Nascimento Santos foi ouvida em decorrência de não comprovar a boa e regular aplicação de valores monetários recebidos a título de fundo a fundo, disponibilizado pelo Fundo Nacional de Saúde, na medida em que os mesmos foram retirados da conta específica, sem que ficasse comprovado o nexo entre os pagamentos efetivados e a efetiva execução em ações de saúde no município de Cutias do Araguari/AP.
	Argumentos apresentados
46.	A defendente asseverou que foi devolvido o valor R$ 2.000,00 ao Fundo Municipal de Saúde de Cutias (FMSC) , não tendo sendo aplicado, conforme comprovação que anexara. Em relação ao valor de R$ 315,27, também foi devolvido ao FMSC, conforme comprovação também anexada às suas alegações de defesa. No que diz respeito aos demais valores constantes do histórico dos débitos, os documentos comprobatórios teriam sido encaminhados ao Chefe do SEAUD/MD/AP, em 24 de março de 2015, protocolado sob o nr. 25013.000519/2015-99, conforme documento que anexara também. Requer, assim, que seja analisada a documentação, "não considerado no analise o que compromete a integridade da relação dos débitos, fato que milita a favor da responsável". Por fim, informou que pretendia encaminhar outros documentos (alegações de defesa apresentadas em abril de 2018, peça 43, p. 1) .
	Análise
47.	A principal base para as alegações de defesa da Sra. Eudy foi a apresentação de evidências de que parte do débito deveria ser afastada, pois haveria documentos, por ela juntada, que atribuíam valor de eligibilidade, legalidade e legitimidade a parte das despesas glosadas (cf. item 46) . A análise da documentação apresentada pelo Denasus, em conjunto com aquela trazida aos autos pela outra defendente, integra o Quadro 1 do Apêndice I. As informações trazidas pela CEF permitiram delinear o limite de sua responsabilidade, o que redundou na individualização do débito a seguir (mais detalhes, v. Quadro 1 do Apêndice I) : 
Quadro 2
Débito de responsabilidade de Eudy do Nascimento Santos  (peça 73, p. 2-3) 
	Data da ocorrência
	Valor (R$) 

	10/06/2013
	1.638,00

	06/08/2013
	715,88

	21/08/2013
	473,65

	01/10/2013
	3.600,00

47.1.	Nesses termos, acolhem-se parcialmente as alegações de defesa apresentadas pela ora defendente, para afastar parte do débito a ela imputada, ora indicado de forma individual.
	CONCLUSÃO
48.	Diante do acolhimento parcial das alegações de defesa das Sras. Eudy do Nascimento Santos  e Maria de Fátima da Silva Moraes e inexistindo nos autos elementos que permitam concluir pela ocorrência de boa-fé ou de outros excludentes de culpabilidade em suas condutas, propõe-se que suas contas sejam julgadas irregulares e que os responsáveis sejam condenados em débito, com os ajustes propostos na análise exposta nos itens 25 a 47.1 acima.
	PROPOSTA DE ENCAMINHAMENTO
49.	Diante do exposto, submetemos os autos à consideração superior, propondo ao Tribunal:
	a) acolher parcialmente as alegações de defesa das Sras. Maria de Fátima da Silva Morais (CPF: XXX.881.632-XX) e Eudy do Nascimento Santos (CPF: XXX.945.702-XX) ;
	b) com fundamento nos arts. 1º, inciso I, 16, inciso III, alíneas "b" e "c" da Lei 8.443/1992 c/c os arts. 19 e 23, inciso III, da mesma Lei, e com arts. 1º, inciso I, 209, incisos II e IV, 210 e 214, inciso III, do Regimento Interno, que sejam julgadas irregulares as contas das Sras. Maria de Fátima da Silva Morais (CPF: XXX.881.632-XX) e Eudy do Nascimento Santos (CPF: XXX.945.702-XX) , na condição de então gestoras de recursos do Fundo Nacional de Saúde disponibilizados para a município de Cutias do Araguari/AP, e condená-las ao pagamento das quantias a seguir especificadas, com a fixação do prazo de quinze dias, a contar das notificações, para comprovar, perante o Tribunal (art. 214, inciso III, alínea "a", do Regimento Interno) , o recolhimento das dívidas aos cofres do Instituto Nacional do Seguro Social (INSS) , atualizadas monetariamente e acrescidas dos juros de mora, calculados a partir das datas discriminadas, até a data dos recolhimentos, na forma na forma prevista na legislação em vigor:
	Débito 1 - Responsável: Maria de Fátima da Silva Morais (CPF: XXX.881.632-XX:
	Data da Ocorrência
	Valor (R$) 

	06/02/2013
	26.529,16

	13/03/2013
	2.000,00

	30/04/2013
	18.185,47

	26/06/2013
	2.000,00

	17/07/2013
	1.991,76

	23/07/2013
	500,00

Valor atualizado monetariamente até 12/03/2021: R$ 85.944,68 (v. peça 80, p. 1-3) 
	Débito 2 - Responsável: Eudy do Nascimento Santos (CPF: XXX.945.702-XX) :
	Data da ocorrência
	Valor (R$) 

	10/06/2013
	1.638,00

	06/08/2013
	715,88

	21/08/2013
	473,65

	01/10/2013
	3.600,00

Valor atualizado monetariamente até 12/03/2021: R$ 10.555,81 (v. peça 80, p. 4-5) 
1. c)	 aplicar às responsáveis Maria de Fátima da Silva Morais (CPF: XXX.881.632-XX) e Eudy do Nascimento Santos (CPF: XXX.945.702-XX) , a multa prevista no art. 57 da Lei 8.443/1992 c/c o art. 267 do Regimento Interno do TCU, fixando-lhe o prazo de quinze dias, a contar da notificação, para que comprove, perante o Tribunal (art. 214, III, alínea "a", do Regimento Interno do TCU) , o recolhimento da dívida aos cofres do Tesouro Nacional, atualizada monetariamente desde a data do acórdão que vier a ser proferido por este Tribunal até a data do efetivo recolhimento, se paga após o vencimento, na forma da legislação em vigor;
	d) autorizar, desde logo, nos termos do art. 28, inciso II, da Lei 8.443/1992, a cobrança judicial das dívidas caso não atendidas as notificações;
	e) autorizar, caso solicitado pelos responsáveis, o pagamento das dívidas em 36 parcelas mensais e consecutivas, nos termos do art. 26 da Lei 8.443/1992 c/c o art. 217 do Regimento Interno, fixando-lhes o prazo de quinze dias, a contar do recebimento da notificação, para comprovarem perante o Tribunal o recolhimento da primeira parcela, e de trinta dias, a contar da parcela anterior, para comprovarem os recolhimentos das demais parcelas, devendo incidir sobre cada valor mensal, atualizado monetariamente, os juros de mora devidos, na forma prevista na legislação em vigor;
	f) encaminhar cópia da deliberação ao Procurador-Chefe da Procuradoria da República no Amapá nos termos do § 3º do art. 16 da Lei 8.443/1992 c/c o § 7º do art. 209 do Regimento Interno do TCU, para adoção das medidas cabíveis; e comunicar-lhe que o relatório e o voto que a fundamentarem podem ser acessados por meio do endereço eletrônico www.tcu.gov.br/acordaos e que, caso haja interesse, o Tribunal pode enviar-lhe cópia desses documentos sem qualquer custo;
g)	 enviar cópia do Acórdão que vier a ser proferido ao Fundo Nacional da Saúde, ao município de Cotias do Araguari/AP e às responsáveis, para ciência;
i)	 informar à Procuradoria da República no Estado do Amapá, ao Fundo Nacional da Saúde, ao município Cotias do Araguari/AP e às responsáveis que a presente deliberação, acompanhada do Relatório e do Voto que a fundamenta, está disponível para a consulta no endereço www.tcu.gov.br/acordaos, além de esclarecer que, caso requerido, o TCU poderá fornecer sem custos as correspondentes cópias, de forma impressa; 
	j)	 informar à Procuradoria da República no Estado do Amapá que, nos termos do parágrafo único do art. 62 da Resolução TCU 259/2014, os procuradores e membros do Ministério Público credenciados nesta Corte podem acessar os presentes autos de forma eletrônica e automática, ressalvados apenas os casos de eventuais peças classificadas como sigilosas, as quais requerem solicitação formal."
3.	Enfim, por intermédio do Exmo. Sr. Procurador Sérgio Ricardo Costa Caribé, o MPTCU divergiu parcialmente da aludida proposta da unidade técnica em face, especialmente, dos valores na composição do débito, tendo, para tanto, consignado o seu parecer à Peça 84 pela seguinte linha:
	" (...) Trata-se de tomada de contas especial instaurada pelo Fundo Nacional de Saúde em razão de irregularidades na comprovação da aplicação dos recursos repassados ao Município de Cutias do Araguari/AP, no exercício de 2013, identificadas durante auditoria realizada pelo Departamento Nacional de Auditoria do SUS (Denasus) .
O relatório do tomador de contas concluiu pela existência de dano no valor histórico de R$ 81.745,55, sob a responsabilidade das Sras. Maria de Fátima da Silva Morais e Eudy do Nascimento Santos, em razão da não comprovação da destinação de parte dos recursos, bem assim da utilização em finalidade diversa da estabelecida para o Bloco de Atenção Básica (peça 27) .
No âmbito deste Tribunal, procedeu-se à citação das responsáveis, cujas defesas foram objeto de análise na peça 81, resultando em proposta uniforme de julgar irregulares as contas, reduzir o débito com base em elementos trazidos pelas defendentes e aplicar multa. Importa consignar que o exame empreendido levou em conta as informações obtidas por meio de diligência à Caixa Econômica Federal (peça 74) e aquelas constantes de novo pronunciamento do Denasus acerca da documentação apresentada em resposta à citação (peça 77) .
De minha parte, divirjo parcialmente do encaminhamento sugerido, pelas razões adiante expostas.
Após acolhimento parcial dos elementos de defesa, a SecexTCE propõe manter débito no valor histórico de R$ 76.566,48, conforme Apêndice I da instrução (peça 81, p. 11-13) . O detalhamento quanto aos gastos que somados resultam no dano remanescente consta da tabela a seguir:
	OCORRÊNCIA
	DATA
	 VALOR (R$) 
	MOTIVO

	Não comprovação da devolução n. 192857
	06/02/2013
	 26.529,16 
	Sem justificativa ou comprovação da devolução.

	Não comprovação da devolução n. 192890
	13/03/2013
	 2.000,00 
	Não localizada a NF 003310, relativa ao aluguel de veículo.

	Não comprovação da devolução n. 192923
	30/04/2013
	 18.185,47 
	Não acatada. Complemento da folha de pagamento abril/2013. Não houve identificação da lotação dos servidores para saber quais fazem parte da atividade fim da saúde.

	Não comprovação da devolução n. 192876
	26/06/2013
	 2.000,00 
	Sem justificativa da auditada.

	Não comprovação da devolução n. 192874
	17/07/2013
	 1.991,76 
	Sem justificativa da auditada.

	Não comprovação da devolução n. 192882
	23/07/2013
	 500,00 
	Despesa inelegível (diárias) .

	Não comprovação da devolução n. 192875
	10/06/2013
	 1.638,00 
	Sem informação da lotação da servidora para saber se atua na área de saúde.

	Não comprovação de despesa com folha de pagamento - devolução 192873
	06/08/2013
	 715,88 
	Sem comprovação.

	Não comprovação da devolução n. 192884
	21/08/2013
	 473,65 
	Despesa inelegível (preparo de alimentos) .

	Não comprovação da devolução n. 192892
	01/10/2013
	 3.600,00 
	Sem justificativa.

Com base na documentação constante dos autos, verifica-se que apenas em relação aos débitos nos valores de R$ 26.529,16 e R$ 3.600,00 inexistem quaisquer informações acerca da destinação que lhes foi dada.
Quanto ao débito no montante de R$ 2.000,00, datado de 13/3/2013, cuja glosa decorreu da ausência da Nota Fiscal 003310, consta da peça 20, p. 7, informação no sentido de que o aluguel do veículo se destinava ao transporte de paciente, bem assim os dados relativos ao empenho (53/2013) , ao processo de pagamento (76/2013) e à identificação do beneficiário do pagamento (Elienaldo Nascimento da Costa) . No dia 26/6/2013 foram pagos outros R$ 2.000,00 a título de aluguel de veículo (peça 54, p. 18) , considerados não justificados pelo Denasus, apesar das informações constarem do comprovante de transferência ao destinatário.
Em relação aos R$ 18.185,47 retirados da conta em 30/4/2013, o Denasus afirmou tratar-se de valor destinado à complementação da folha de pagamento atinente ao mês de abril de 2013, impugnados em razão da inexistência da lotação dos servidores remunerados. Entretanto, consta da peça 7, p. 19-36, discriminação dos salários e respectivos destinatários, além de ser possível identificar a utilização do valor na conta para a qual foi transferido (peça 7, p. 17) , como parte do total destinado à remuneração do mês de abril.
Sobre o valor de R$ 1.991,76, a defesa da Sra. Maria de Fátima da Silva Morais trouxe elementos indicativos de que foram utilizados para pagamento da nota fiscal na peça 54, p. 11, no valor de R$ 7.946,00, sendo a diferença de R$ 5.954,24 custeada por recursos da fonte FNS-BLAFB (peça 54, p. 13) .
Os montantes de R$ 1.638,00 (10/6/2013) e R$ 715,88 (6/8/2013) foram utilizados para pagamento de pessoal, conforme atesta a documentação na peça 9, p. 12-14, peça 10, p. 55, e peça 11, p. 1-3. Assim, considerando que um dos servidores era lotado na Secretaria de Saúde e que há elementos suficientes para demonstrar que os pagamentos se referem a gastos com pessoal, inexistem razões para exigir a devolução por parte das responsáveis.
Foram glosados, ainda, os montantes de R$ 500,00 (23/7/2013) e R$ 473,65 (21/8/2013) , relativos ao pagamento de diárias e serviços de preparação de alimentos para equipe de saúde, gastos considerados inelegíveis pelo órgão repassador.
Como se vê, para as despesas objeto das considerações acima, há elementos indicativos de sua realização com os recursos da conta do Bloco de Atenção Básica, a despeito dos questionamentos formulados pelo Denasus. A meu ver subsistiriam falhas que caracterizariam tão somente o desvio de objeto, visto que, nesses casos, houve benefício por parte do município.
A irregularidade materializada no desvio de objeto na utilização de recursos do FNS tem recebido tratamentos diversos no âmbito deste Tribunal, ora ensejando a devolução dos recursos, ora motivando apenas o julgamento pela irregularidade das contas dos responsáveis por geri-los, com aplicação de multa.
Ao apreciar o TC Processo 022.118/2015-2, relativo a representação de autoria da SecexSaúde, este Tribunal firmou, por meio do Acórdão 1072/2017-TCU-Plenário, o seguinte entendimento acerca de desvios identificados entre os blocos legalmente definidos:
9.3.2. com relação aos débitos decorrentes de desvio de objeto ou finalidade:
9.3.2.1. o art. 27, inciso I, da Lei Complementar 141/2012 impõe a obrigação de devolução dos valores aplicados indevidamente, não fazendo distinções entre o desvio de objeto e o de finalidade;
9.3.2.2. considerando que as despesas irregulares são realizadas em benefício da comunidade local, cabe, na linha do que determina o art. 3º Decisão Normativa TCU 57/2004 e o art. 27, inciso I, da Lei Complementar 141/2012, ao ente federado a obrigação de recompor, com recursos próprios, os valores gastos indevidamente, atualizados monetariamente, ao fundo de saúde do ente beneficiário do repasse, podendo, ainda, haver a responsabilização solidária do agente público causador da irregularidade e a sua apenação com multa;
No caso ora em análise, as despesas impugnadas se referiram a pagamento de aluguel de veículos, medicamentos, pessoal, serviços diversos e diárias, além de dois dispêndios para os quais não foi possível determinar a destinação. Embora em análise perfunctória se pudesse até mesmo cogitar, para alguns casos, desvio de finalidade, verifica-se que o Município de Cutias do Araguari/AP se beneficiou da aplicação dos valores para os quais há algum tipo de comprovação, de modo que a solução mais adequada, com base no entendimento firmado por meio do Acórdão 1072/2017-TCU-Plenário, seria a citação do ente federado para recolher os valores ou apresentar sua defesa.
Todavia, a jurisprudência mais recente desta Corte de Contas tem sido no sentido de dispensar o município da devolução de valores, haja vista o descompasso entre a nova aplicação e a programação orçamentária aprovada. A questão foi tratada durante a apreciação do TC Processo 005.366/2019-4, ocasião em que o relator do Acórdão 1045/2020-TCU-Plenário teceu importantes considerações para embasar a decisão que deixou de exigir da municipalidade a recomposição do Fundo Municipal de Saúde (FMS) .
O Exmo. Ministro Benjamim Zymler destacou o transcurso de interregno aproximado de dez anos desde a ocorrência dos fatos como particularidade do processo, além de tratar do arcabouço jurídico inaugurado pela Lei Complementar 141/2012 no tocante ao planejamento das ações de saúde.
Em seguida, ponderou as possíveis mudanças na situação vivenciada pelo município após o longo lapso temporal, nos seguintes termos:
	48. Entretanto, não há garantia de que, transcorridos dez anos, tais procedimentos ainda sejam necessários ou se encaixem como prioritários. É possível que essa demanda já tenha sido suprida nos exercícios seguintes e não se faça mais necessária. É igualmente possível que essa demanda ainda seja necessária e já estejam contemplados recursos no plano de saúde atual para supri-la. Ainda é possível que a demanda ainda exista, mas haja outras prioridades para a saúde mais relevantes e que se colocam como prioritárias na destinação dos recursos. 
	49. Em outras palavras, a transferência dos recursos federais ora questionados teve como fim a prestação de serviços definidos por condições particulares da realidade daquele período. Remanejar recursos do município agora representaria obrigação dissociada da análise das reais necessidades da população local, com impacto no planejamento das ações de saúde, que, por sua vez, também seguem ditames legais específicos. 
	50. Em suma, quanto o Tribunal determina que o município realoque recursos para um objeto atrelado a necessidades de dez anos atrás pode interferir de forma inadequada no uso efetivo dos recursos atualmente disponíveis para tão importante área e afetar o cumprimento das metas previstas no plano plurianual de saúde. Nesse sentido, menciono o decidido mediante o Acórdão 5313/2019-TCU-Segunda Câmara) .
Nesse contexto, defendeu, inobstante a gravidade do desvio de objeto e a necessidade de inibir tal conduta, que não se exigisse a devolução de valores pelo município após expressivo transcurso de tempo, posicionamento acolhido por este Tribunal, que optou por julgar irregulares as contas do responsável pela gestão dos recursos e aplicar-lhe multa.
Na mesma esteira de raciocínio foi dado encaminhamento idêntico ao TC Processo 001.205/2017-0, que tratou de representação do Denasus noticiando a transferência de recursos da conta específica destinada ao custeio do SAMU no Município de Colinas/MA para a conta geral do FMS. Por meio do Acórdão 1352/2020-TCU-Plenário este Tribunal considerou procedente a representação, sem, contudo, determinar a adoção de medidas com vistas à recomposição de valores.
Ao apreciar o TC Processo 019.547/2020-0, novamente foi dispensada a devolução de valores pelo Município de Carolina/MA, restringindo-se o Acórdão 1144/2021-TCU-Primeira Câmara a julgar irregulares as contas de responsável pela gestão dos recursos e aplicar-lhe multa com fundamento no art. 58, inciso II, da Lei 8.443/1992. 
Com base nos precedentes acima mencionados, considero possível adotar posicionamento semelhante nestes autos, visto terem transcorrido cerca de sete anos desde os repasses ao Município de Cutias do Araguari/AP e, sobretudo, no contexto da pandemia causada pelo Coronavírus, quando não raro é necessário o remanejamento orçamentário para atendimento de necessidades urgentes.
Quanto às gestoras dos recursos, restou sem comprovação a aplicação dos montantes de R$ 26.529,16 e R$ 3.600,00 retirados da conta específica em 6/2/2013 e 1/10/2013, respectivamente. O primeiro valor é de responsabilidade exclusiva da Sra. Maria de Fátima da Silva Morais, enquanto o segundo compete somente à Sra. Eudy do Nascimento Santos.
À míngua de documentação apta a demonstrar ao menos a reversão dos valores em prol da municipalidade, não é possível afastar a obrigação de recomposição dos cofres públicos, razão pela qual, nesse ponto, alinho-me à proposta de julgamento pela irregularidade das contas, acompanhada da condenação em débito e aplicação de multa.
Ante o exposto, este membro do Ministério Público de Contas propõe:
I - com fundamento nos arts. 1º, inciso I, 16, inciso III, alíneas "b" e "c" da Lei 8.443/1992 c/c os arts. 19 e 23, inciso III, da mesma Lei, e com arts. 1º, inciso I, 209, incisos II e IV, 210 e 214, inciso III, do Regimento Interno, julgar irregulares as contas das Sras. Maria de Fátima da Silva Morais (CPF: XXX.881.632-XX) e Eudy do Nascimento Santos (CPF: XXX.945.702-XX) , e condená-las ao pagamento das quantias a seguir especificadas, com a fixação do prazo de quinze dias, a contar das notificações, para comprovar, perante o Tribunal (art. 214, inciso III, alínea "a", do Regimento Interno) , o recolhimento das dívidas aos cofres do Fundo Nacional de Saúde (FNS) , atualizadas monetariamente e acrescidas dos juros de mora, calculados a partir das datas discriminadas, até a data dos recolhimentos, na forma na forma prevista na legislação em vigor:
Débito 1 - Responsável: Maria de Fátima da Silva Morais:
	Data da Ocorrência
	Valor (R$) 

	06/02/2013
	26.529,16

Débito 2 - Responsável: Eudy do Nascimento Santos:
	Data da ocorrência
	Valor (R$) 

	01/10/2013
	3.600,00

2. II - aplicar às responsáveis Maria de Fátima da Silva Morais (CPF: XXX.881.632-XX) e Eudy do Nascimento Santos (CPF: XXX.945.702-XX) , a multa prevista no art. 57 da Lei 8.443/1992 c/c o art. 267 do Regimento Interno do TCU, fixando-lhe o prazo de quinze dias, a contar da notificação, para que comprove, perante o Tribunal (art. 214, III, alínea "a", do Regimento Interno do TCU) , o recolhimento da dívida aos cofres do Tesouro Nacional, atualizada monetariamente desde a data do acórdão que vier a ser proferido por este Tribunal até a data do efetivo recolhimento, se paga após o vencimento, na forma da legislação em vigor;
III - autorizar, desde logo, nos termos do art. 28, inciso II, da Lei 8.443/1992, a cobrança judicial das dívidas caso não atendidas as notificações;
IV - encaminhar cópia da deliberação ao Procurador-Chefe da Procuradoria da República no Amapá nos termos do § 3º do art. 16 da Lei 8.443/1992 c/c o § 7º do art. 209 do Regimento Interno do TCU, para adoção das medidas cabíveis; e comunicar-lhe que o relatório e o voto que a fundamentarem podem ser acessados por meio do endereço eletrônico www.tcu.gov.br/acordaos e que, caso haja interesse, o Tribunal pode enviar-lhe cópia desses documentos sem qualquer custo;
V - enviar cópia do Acórdão que vier a ser proferido ao Fundo Nacional da Saúde, ao Município de Cotias do Araguari/AP e às responsáveis, para ciência." 
É o Relatório.

Manoel Felizardo Pereira Cardoso (OAB/AP 178), representando Maria de Fátima da Silva Morais.

Procurador Sergio Ricardo Costa Caribé.

TOMADA DE CONTAS ESPECIAL. FUNDO NACIONAL DE SAÚDE (FNS). NÃO COMPROVAÇÃO DA BOA E REGULAR APLICAÇÃO DOS RECURSOS FEDERAIS TRANSFERIDOS. CITAÇÃO. PARCIAL REJEIÇÃO DAS ALEGAÇÕES DE DEFESA. CONTAS IRREGULARES. DÉBITO. MULTA. COMUNICAÇÃO.

TOMADA DE CONTAS ESPECIAL (TCE)

Secretaria de Controle Externo de Tomada de Contas Especial (Secex-TCE).

Trata-se de tomada de contas especial instaurada pelo Fundo Nacional de Saúde (FNS) em desfavor de Maria de Fátima da Silva Morais e Eudy do Nascimento Santos, como então secretárias de Saúde e de Administração e Finanças, respectivamente, no Município de Cutias do Araguari - AP, além de gestoras do Fundo Municipal de Saúde, diante da não comprovação da boa e regular aplicação de recursos federais disponibilizados pelo Sistema Único de Saúde (SUS) na modalidade fundo a fundo sob o valor original de R$ 81.745,55 durante o exercício de 2013.
2.	A partir do Relatório Completo do Tomador de Contas Especial n.º 00055/2017 (Peça 27) , o tomador de contas assinalou a responsabilidade solidária de Maria de Fátima da Silva Morais e Eudy do Nascimento Santos pelo dano ao erário sob o valor original de R$ 81.745,55 em face da não comprovação da boa e regular aplicação dos aludidos recursos federais do SUS no exercício de 2013. 
3.	Por conseguinte, no âmbito do TCU, a então Secex-AP promoveu a citação de Maria de Fátima da Silva Morais e Eudy do Nascimento Santos para apresentarem as suas alegações de defesa ou recolherem o correspondente débito diante da não comprovação da boa e regular aplicação dos aludidos recursos federais (Peça 32) .
4.	Em suas defesas, Maria de Fátima da Silva Morais e Eudy do Nascimento Santos apresentaram, em síntese, as seguintes alegações:
 (i) Maria de Fátima da Silva Morais aduziu o seguinte: (a) os recursos provenientes do FNS não teriam realmente, em alguns casos, sido empregados para a específica finalidade previsto, mas teriam sido usados sempre em prol da saúde municipal no pagamento, por exemplo, de profissionais da saúde e na compra de peças para a ambulância, além do pagamento de serviços necessários ao funcionamento da unidade básica de saúde; (b) diversas despesas em ações de saúde não teriam sido comprovadas, em alguns casos, mas a não comprovação decorreria apenas da falta de documentos comprobatórios, pois teriam sido extraviados, tendo sido todos os recursos do FNS seguramente aplicados, contudo, no bloco de Atenção Básica; (c) teria recebido a orientação do contador responsável pelo setor financeiro do município e a autorização da gestora municipal no sentido de poder usar os recursos do FNS no pagamento de outros serviços junto à secretaria de saúde; (d) a gestora do município teria, posteriormente, mandado fazer a alocação de outros recursos para cobrir os gastos realizados com os recursos da FNS fora da sua destinação específica; (e) o município tenderia a esses usos diferenciados dos recursos do FNS, por ser pequeno e com escassos recursos para suprir as suas necessidades financeiras em face, sobretudo, da folha de pagamentos de funcionários e fornecedores; (f) teria apresentado as justificativas a respeito da aplicação dos recursos destinados durante a auditoria pelo Denasus; (g) teria desempenhado a sua função com retidão e boa-fé, não tendo causado a lesão ao patrimônio público, nem praticado o eventual ato de improbidade ou de locupletamento;
 (ii) Eudy do Nascimento Santos afirmou o seguinte: (a) teriam sido devolvidos os valores de R$ 2.000,00 e R$ 315,27 ao Fundo Municipal de Saúde de Cutias, em conformidade com a comprovação anexada às suas alegações de defesa; (b) os documentos comprobatórios sobre os demais valores em débito teriam sido encaminhados ao Chefe do SEAUD/MD/AP, em 24 de março de 2015, tendo sido protocolados sob o n.º 25013.000519/2015-99, em conformidade com o documento também anexado.
5.	Por sua vez, após analisar as referidas defesas, a unidade técnica assinalou, em suma, os seguintes aspectos:
	(i) as alegações no sentido de os recursos do FNS terem sido aplicados na área de saúde não bastariam para o afastamento das irregularidades, até porque não restaram demonstradas a legalidade e a legitimidade das movimentações financeiras questionadas;
	(ii) a mera descrição dos procedimentos de gestão dos recursos e a simples informação de terem sido apresentados os esclarecimentos sobre o uso dos recursos não afastariam a responsabilidade pelas irregularidades ora identificadas; 
	(iii) a alegação no sentido de parte dos recursos provenientes do FNS ter sido realmente usada para cobrir as outras despesas não previstas, com a posterior reposição do valor movimentado, evidenciaria as aludidas irregularidades, já que as inadequadas movimentações financeiras teriam sido direcionadas para as despesas inelegíveis;
	(iv) as alegações no sentido da ausência de locupletamento e de má-fé não seriam sustentáveis diante da falta de comprovação da regular aplicação dos recursos federias, até porque o afastamento das irregularidades demandaria a apresentação de concretas evidências, não bastando as meras alegações;
	(v) a documentação apresentada ao Denasus já teria sido por ele analisada, tendo reconhecido o afastamento de algumas glosas, e isso já foi avaliado em favor das responsáveis;
	(vi) seria possível, a partir das informações fornecidas pela Caixa, admitir a adicional exclusão de duas glosas: para a Devolução 192856, de 1º/2/2013 (Documento 125084) , por tratar de crédito. e não débito, na conta do FMS, e para a Devolução 192869, de 4/6/2013, pois o débito foi estornado no dia seguinte (Peça 74, p. 2-3) ; e
	(vii) inexistiriam os eventuais elementos tendentes a revelar a boa-fé, além de outras excludentes de culpabilidade, em prol das responsáveis.
6.	De todo modo, após a análise final do feito, a unidade técnica propôs a parcial rejeição das defesas e a irregularidade das contas de Maria de Fátima da Silva Morais e Eudy do Nascimento Santos para condená-las ao pagamento do correspondente débito, aplicando-lhes a subsequente multa legal.
7.	Por seu turno, o Parquet especial divergiu parcialmente da aludida proposta da unidade técnica, sugerindo, para tanto, o afastamento de boa parte do débito imputável, sem prejuízo, alternativamente, de, no mérito, pugnar pela irregularidade das contas das aludidas responsáveis, imputando aí apenas os débitos sob o valor de R$ 26.259,16 em desfavor de Maria de Fátima da Silva Morais e sob o valor de R$ 3.600,00 em desfavor de Eudy do Nascimento Santos.
8.	O TCU pode incorporar, contudo, o parecer da unidade técnica a estas razões de decidir.
9.	Bem se sabe que, em sintonia, entre outros, com os Acórdãos 1.194/2009 e 3.991/2015, da 1ª Câmara, os Acórdãos 27/2004, 6.235/2013 e 3.223/2017, da 2ª Câmara, e os Acórdãos 11/1997 e 997/2015, do Plenário, a jurisprudência do TCU estaria firmada no sentido da pessoal responsabilidade do gestor pela comprovação da boa e regular aplicação dos recursos federais recebidos mediante convênio ou instrumentos congêneres, submetendo todo aquele que administra os recursos públicos ao dever de demonstrar o correto emprego dos valores federais, nos termos do art. 70, parágrafo único, da Constituição de 1988 e do art. 93 do Decreto-Lei n.º 200, de 1967.
10.	Por esse ângulo, diante da ausência de elementos capazes de demonstrar a boa e regular aplicação dos recursos federais, para além da ausência de evidenciação do nexo causal entre os recursos federais aportados e os supostos dispêndios incorridos, restou configurada a ofensa não só às regras legais, mas também aos princípios basilares da administração pública, já que, ao final e ao cabo, as gestoras deixaram de prestar a devida satisfação à sociedade sobre o efetivo emprego dos recursos públicos postos à sua disposição, e, assim, restaria confirmada a presunção legal de dano ao erário em face do eventual desvio ou desperdício dos respectivos recursos federais, restando por aí adequada a proposta da unidade técnica para a condenação das responsáveis em débito e em multa.
11.	Não subsistiria, enfim, a eventual prescrição da pretensão punitiva do TCU, já que, nos termos do Acórdão 1441/2016-TCU-Plenário, não teria ocorrido o transcurso superior a dez anos entre a ordem para a citação no âmbito do TCU, em 14/3/2018 (Peça 34) , e perpetração das aludidas irregularidades ao longo do exercício de 2013 (Peça 27) .
12.	Eis que, por meio do aludido Acórdão 1.441/2016 proferido na Sessão Extraordinária de 8/6/2016, o Plenário do TCU firmou o seu entendimento no sentido de que a prescrição da pretensão punitiva deve seguir a regra geral do prazo decenal, contado a partir do fato, em linha com o art. 205 do Código Civil brasileiro, interrompendo a contagem do aludido prazo com a ordem de citação, nos termos do art. 240, caput, da Lei n.º 13.105 (Código Processual Civil) , de 2015.
13.	Sem prejuízo, no entanto, do respeito a esse entendimento do Tribunal, deve ser reiterada a minha ressalva já registrada em vários outros julgados do TCU no sentido de que, na ausência de lei específica, o TCU não deveria aplicar qualquer prazo prescricional sobre a referida pretensão punitiva ou, então, na pior das hipóteses, o Tribunal deveria aplicar a regra prescricional fixada pela Lei n.º 9.873/1999, não só porque ela trataria diretamente de prescrição no âmbito do direito administrativo sancionador, mas também porque, entre outras medidas, a aludida lei mandaria aplicar o prazo prescricional penal, quando a infração administrativa também configure crime, além de determinar expressamente que, diante de ilícito continuado ou permanente, a contagem do prazo deve iniciar a partir da cessação do aludido ilícito.
14.	A despeito, então, de registrar essa minha posição pessoal, o TCU deve promover a pronta aplicação da multa legal em desfavor das aludidas responsáveis a partir do entendimento fixado pelo aludido Acórdão 1441/2016-TCU-Plenário, até porque também não subsistiria a eventual prescrição da pretensão punitiva do TCU a partir da aplicação da referida Lei n.º 9.873, de 1999, ante a incidência das diversas causas interruptivas. 
15.	Não subsistiria, de todo modo, a eventual necessidade de promover o retorno do presente processo para buscar a citação de outros eventuais responsáveis, estando esse entendimento, aliás, em plena sintonia com a jurisprudência fixada pelo TCU a partir, por exemplo, dos Acórdãos 4.002/2020 e 5.297/2013, da 2ª Câmara, e dos Acórdãos 1.170/2017 e 1.223/2015, do Plenário, já que a ausência dessa nova citação não resultaria em prejuízo à defesa das atuais responsáveis, não só porque o presente processo já estaria em plenas condições de efetivo julgamento pelo TCU, mas também porque a solidariedade passiva seria legalmente erigida em favor do ente estatal credor, e não das eventuais pessoas privadas devedoras, podendo, se for o caso, o atual condenado ajuizar a superveniente ação regressiva em desfavor de outros eventuais responsáveis supostamente coobrigados.
16.	Contudo, como a malsinada irregularidade configuraria a eventual conduta dolosa no sentido de efetivamente facilitar, permitir ou concorrer para que pessoa física ou jurídica privada incorpore ou utilize, de forma indevida, rendas, verbas ou valores integrantes do acervo patrimonial da administração pública, sem a observância das formalidades legais ou regulamentares aplicáveis, resultando no eventual ilícito doloso de improbidade administrativa causador do aludido prejuízo ao erário, nos termos, por exemplo, do art. 10, I e II, da Lei n.º 8.429, de 1992, com a alteração promovida pela Lei n.º 14.230, de 2021, a eventual prescrição da ação de ressarcimento ao erário também não subsistiria, estando esse entendimento em plena consonância com a jurisprudência fixada pelo STF no bojo do RE 852.475-SP, com o trânsito em julgado a partir de 6/12/2019, diante da Tese de Repercussão Geral n.º 897 no sentido de que "São imprescritíveis as ações de ressarcimento ao erário fundadas na prática de ato doloso tipificado na Lei de Improbidade Administrativa".
17.	O TCU deve julgar irregulares, portanto, as contas de Maria de Fátima da Silva Morais e Eudy do Nascimento Santos para condená-las ao pagamento do correspondente débito, sem prejuízo, ainda, de lhes aplicar a multa prevista no art. 57 da Lei n.º 8.443, de 1992.
Ante o exposto, pugno pela prolação do Acórdão ora submetido a este Colegiado.
TCU, Sala das Sessões, em 30 de novembro de 2021.
Ministro-Substituto ANDRÉ LUÍS DE CARVALHO 
Relator